臺灣臺北地方法院刑事判決　　　　　　　　　　　　　九十一年度訴字第二二八號
　　公　訴　人　臺灣臺北地方法院檢察署檢察官
　　被　　　告　乙○○
　　被　　　告　丙○○
右列被告因商業會計法等案件，經檢察官提起公訴（九十年度偵緝字第四九四號、九
十一年度偵字第七八二號），本院判決如左：
    主    文
乙○○、丙○○共同行使偽造私文書，足以生損害於公眾及他人，乙○○處有期徒刑
參月，丙○○處有期徒刑貳月，如易科罰金，均以參佰元折算壹日。如附表所示之物
均沒收。
    事    實
一、納稅義務人乙○○係以經營承包天花板磨平業為生之人，並於民國八十七年間，
    承包由丙○○擔任負責人之登升工程有限公司（下稱登升公司）臺北縣中和市○○路遠東世紀廣場天花板磨平業務。乙○○明知其同居人戊○○並未在登升公司
    工作，亦未與之從事前開遠東世紀廣場天花板磨平業務，竟於八十七年十二月底
    某日，於某處偽刻戊○○之私章，併同先前戊○○交予其保管的身分證影本，與
    亦同悉上情之丙○○，基於共同犯意之聯絡，共同偽造戊○○之八十七年九月至
    同年十一月共三月之公司臨時僱工工資領收單，金額共新台幣（下同）十五萬元
    整，並在該等工資領收單上蓋上其所偽造之戊○○印章共七十八枚（起訴書誤載
    為七十五枚）以減少乙○○自己之所得，並將之供作戊○○確有在登升公司工作
    之證明以為行使。乙○○並基於逃漏綜合所得稅之故意，要求丙○○幫助其逃漏
    稅；丙○○遂基於幫助乙○○逃漏綜合所得稅之故意，於八十七年十二月下旬某
    日，將前開不實之工資領收單內容，填製於登升公司八十七年度各類所得扣繳暨
    免扣繳憑單（下稱扣繳憑單）之會計憑證上，使乙○○因此於該年度（即八十七
    年度）得以減少申報十五萬元之薪資所得，以逃漏個人綜合所得稅九千元，足以
    生損害於戊○○及稅捐之正確性，後戊○○於八十九年二月一日收受扣繳憑單，
    始查悉上情。
二、案經戊○○訴請臺北縣政府警察局新店分局報請臺灣臺北地方法院檢察署檢察官
    偵查起訴。
    理    由
一、訊據被告乙○○雖坦承有以告訴人戊○○之名義冒報登升公司之薪資，惟矢口否
    認有何違法之情事，辯稱，戊○○係其太太，當時有經過戊○○同意方以其名義
    向登升公司申報工資，且當時印章亦係戊○○所交付云云；被告丙○○固坦承有
    將告訴人戊○○登載為領取登升公司薪資之員工，然亦矢口否認有何不法之情，
    辯稱當時係將臺北縣中和市○○路遠東世紀廣場天花板磨平業務承包予被告乙○○，並且伊僅負責驗收，至於被告乙○○究竟僱請何人施工，伊並未過問云云。
二、經查：
    （一）被告乙○○之部分：
      １、本件被告乙○○於偵查及本院調查中，均坦承告訴人戊○○並未參與同案
          被告丙○○擔任負責人之登升公司前開臺北縣中和市○○路遠東世紀廣場
          天花板磨平業務，該部分與告訴人戊○○於偵查及本院調查中指訴相符，
          是本件告訴人戊○○確實未任職於登升公司，此點堪以認定。
      ２、又本件被告乙○○於偵查及本院審理中，雖始終辯稱當時係為了節稅考量
          ，經告訴人戊○○同意，始以告訴人戊○○之名義請領登升公司工資，俾
          以減少被告乙○○之帳面上之所得云云。惟查，在均無本件未申報之登升
          公司十五萬元薪資所得之情形下，被告丙○○於八十七年度所申報之所得
          為薪資所得二十四萬六千元，而告訴人戊○○所申報之所得為薪資所得六
          十萬一千四百二十七元（其中有十九萬六千四百二十七元之薪資所得為謝
          秀碧所扶養之謝勳藝之所得），此有財政部臺灣省北區國稅局新店稽徵所
          九十一年五月七日北區國稅新店徵字第九一一００四五四四號函文所檢送
          被告丙○○及告訴人戊○○二人綜合所得稅資料影本一份在卷可稽（見本
          院卷第九十五頁至第九十八頁）。經扣除所有免稅額及扣除額後，可發現
          被告乙○○該年度之綜合所得淨額為七萬一千元，而告訴人戊○○該年度
          之綜合所得淨額則為二十九萬四千四百二十七元（見本院卷第九十五頁及
          第九十六頁），戊○○之綜合所得淨額顯較被告乙○○為高。衡情，倘如
          被告乙○○所言，當時為了節稅考量，則當無以告訴人戊○○之名義向登
          升公司請領工資之理，蓋告訴人戊○○之所得既較被告乙○○高出許多，
          倘再以告訴人戊○○之名義請領該筆十五萬元薪資並申報所得，對告訴人
          戊○○而言，並無任何利益，反而可能因該筆十五萬元之薪資所得，造成
          告訴人戊○○在適用累進稅率之情形下，繳交更多所得稅；與將該筆十五
          萬元之薪資所得由被告乙○○請領申報所得稅相較，明顯可發現該筆十五
          萬元之薪資所得由被告乙○○申報，反更能節稅（蓋被告乙○○八十七年
          度綜合所得淨額僅為七萬一千元）。足證被告乙○○所辯當時係為了節稅
          考量，經告訴人戊○○同意，始以告訴人戊○○之名義請領登升公司工資
          ，俾以減少被告乙○○之帳面上之所得云云並不足採。
      ３、另就偽刻告訴人戊○○之印章（即臺北縣警察局新店分局刑案偵查卷宗內
          登升工程有限公司之公司臨時僱工工資領收單上「戊○○」之印文）部分
          ，被告乙○○雖始終辯稱該顆未扣案印章係告訴人戊○○所交付云云。惟
          查，告訴人戊○○堅詞否認曾交付任何印章予被告乙○○，而經本院於調
          查中將前開警訊卷內該印章之印文提示予被告乙○○，其先辯以該印文並
          非告訴人戊○○所交付之印章之印文，後經本院再告以該印文係共同被告
          丙○○持被告乙○○所交付之印章所蓋印者後，被告乙○○始再行改口，
          稱該印章係告訴人戊○○所交付云云（見本院卷第八十七頁至第八十八頁
          ）。被告乙○○對於該顆印章究竟何來，辯詞前後不一，顯難令人採信，
          足認該印章應係被告乙○○所偽刻後，再交予被告丙○○於前開登升公司
          工資領收單上蓋印，否則被告乙○○當無對於該顆印章之來源前後反覆之
          理。故被告乙○○該部分之犯行亦堪認定。
      ４、此外，復有告訴人戊○○各類所得扣繳暨免扣繳媒體申報資料、扣繳憑單
          、被告乙○○所簽立之承諾書及前開登升公司工資領收單各一份（以上均
          影本），與財政部臺灣省北區國稅局新店稽徵所九十一年五月二十七日北
          區國稅新店徵字第九一一００五六九九號函文一紙（見本院卷第一０一頁
          ）在卷可資佐證，從而，本件被告乙○○所辯有經過告訴人戊○○同意始
          行申報，而該顆印章亦係告訴人戊○○所交付云云，顯不足採，其犯行堪
          以認定，應依法論科。
    （二）被告丙○○之部分：
      １、本件被告丙○○雖坦承有將告訴人戊○○登載為領取登升公司薪資之員工
          ，然矢口否認有何不法之情，辯稱當時係將臺北縣中和市○○路遠東世紀
          廣場天花板磨平業務承包予被告乙○○，並且伊僅負責驗收，至於被告陳
          良棟究竟僱請何人施工，伊並未過問云云。
      ２、惟查，本件被告丙○○於本院調查中，已供稱因為共同被告乙○○均係僱
          請男性工人，所以告訴人戊○○應該未與被告乙○○共同從事臺北縣中和
          市○○路遠東世紀廣場天花板之磨平業務等語（見本院卷第二十八頁），
          而證人，即被告丙○○之妻劉秀圓於本院調查中，復供稱當時共同被告陳
          良棟將告訴人戊○○之印章及身分證拿至登升公司後，被告丙○○等確實
          有寫工資領收單等語（見本院卷第三十五頁），足證被告丙○○確實知道
          告訴人戊○○未於其擔任負責人之登升公司工作，亦有填寫工資領收單等
          情，
      ３、此外，復有告訴人戊○○各類所得扣繳暨免扣繳媒體申報資料、扣繳憑單
          、被告乙○○所簽立之承諾書及前開登升公司工資領收單各一份（以上均
          影本），與財政部臺灣省北區國稅局新店稽徵所九十一年五月二十七日北
          區國稅新店徵字第九一一００五六九九號函文一紙（見本院卷第一０一頁
          ）在卷可資佐證，從而，本件被告丙○○所辯其不知情云云，顯不足採，
          被告丙○○之犯行亦洵堪認定，應依法論科。
三、按扣繳憑單係證明薪資發放與扣繳事項所編製之憑證，屬原始憑證，為商業會計
    法第十五條所規定之會計憑證，工資表係彰列工資表上之工人已經領取薪資之收
    據，具有私文書之性質。而被告乙○○基於逃漏個人綜合所得稅之犯意，被告丙○○基於幫助乙○○逃漏個人所得稅之犯意，二人共同謀議，先由被告乙○○持
    先前告訴人戊○○交付其保管之身分證影本，並偽刻告訴人戊○○之印章後，交
    付予登升公司負責人即被告丙○○，偽造戊○○八十七年九月至同年十一月共三
    月之公司臨時僱工工資領收單，金額共十五萬元整，並在該等工資領收單上蓋上
    其所偽造之戊○○印章共七十八枚以減少乙○○自己之所得，並將之供作戊○○
    確有在登升公司工作之證明以為行使。之後，丙○○並於八十七年十二月下旬某
    日，將前開不實之工資領收單內容，填製於登升公司八十七年度扣繳憑單此會計
    憑證上，使乙○○因此於該年度（即八十七年度）得以減少申報十五萬元之薪資
    所得，以逃漏個人綜合所得稅九千元，足以生損害於戊○○及稅捐之正確性。是
    核（一）被告乙○○所為，係與被告丙○○共犯刑法第二百十六條之行使第二百
    十條之偽造私文書（即共同行使偽造戊○○之工資領收單部分），與稅捐稽徵法
    第四十一條以不正方法逃漏稅捐罪，二罪間有方法結果之牽連關係，應從一重論
    以共同行使偽造私文書罪。被告乙○○與共同被告丙○○共同偽造私文書後復持
    以行使，其偽造之低度行為為行使之高度行為所吸收，不另論罪。又其偽造告訴
    人戊○○印章、印文之行為，又係偽造私文書之部分行為，亦不另論罪。（二）
    被告丙○○所為，係與被告乙○○共犯刑法第二百十六條之行使第二百十條之偽
    造私文書罪（即共同偽造戊○○之工資領收單部分）、商業會計法第七十一條第
    一項第一款之商業負責人以明知為不實之事項，而填製會計憑證之罪，與稅捐稽
    徵法第四十三條之幫助納稅義務人（即共同被告乙○○）以不正方法逃稅稅捐之
    罪，三罪間有方法結果之牽連關係，應從一重論以共同行使偽造私文書罪。被告
    丙○○與共同被告乙○○共同偽造私文書後復持以行使，其偽造之低度行為為行
    使之高度行為所吸收，不另論罪。又檢察官起訴書中就被告丙○○所犯法條一欄
    ，雖未載明被告丙○○涉犯刑法第二百十六條之行使第二百十條之偽造私文書罪
    ，並載明被告丙○○就稅捐稽徵法部分係犯第四十二條之罪，惟檢察官於起訴書
    被告丙○○犯罪事實欄中，已載明被告丙○○有行使偽造私文書及幫助共同被告
    乙○○逃漏稅捐之犯行，後於本院審理期日論告中，復已自行補充被告丙○○涉
    犯刑法第二百十六條之行使第二百十條之偽造文書罪，並更正被告丙○○稅捐稽
    徵法部分係犯第四十三條之幫助逃漏稅捐罪，本院復已依刑事訴訟法第九十五條
    之規定，告知被告丙○○其訴訟上之權利（分見本院九十一年七月十八日審理筆
    錄及檢察官當日所提出之論告書），是檢察官既已自行更正，本院就該部分，當
    無再變更起訴法條之必要，附此敘明。爰審酌本件被告乙○○所逃漏之稅捐僅為
    九千元，此有財政部臺灣省北區國稅局新店稽徵所九十一年五月二十七日北區國
    稅新店徵字第九一一００五六九九號函文一紙（見本院卷第一０一頁）在卷可資
    佐證，所生之損害尚屬輕微，及被告犯罪之動機、目的、所受之刺激、手段、品
    行、智識程度、所生危害及犯罪後之態度等一切情狀，分別從輕量處被告二人如
    主文所示之刑，以資懲儆。又查被告二人行為後，刑法第四十一條業於九十年一
    月十日修正公佈施行，於同年月十二日生效，關於易科罰金之折算標準，業經修
    正為同法條第一項前段「犯最重本刑為五年以下有期徒刑以下之刑之罪，而受六
    個月以下有期徒刑或拘役之宣告，因身體、教育、職業、家庭之關係或其他正當
    事由，執行顯有困難者，得以一元以上三元以下折算一日，易科罰金。」是就形
    式上觀察，修正前後之法律顯有不同，應認為法律有變更，經比較新舊法結果，
    舊法較不利於被告，應按刑法第二條第一項前段適用裁判時之法律，依修正後刑
    法第四十一條第一項前段規定諭知易科罰金之折算標準，附此敘明。又如附表所
    示之印章、印文及署名，均為被告二人所偽造之物，爰依刑法第二百十九條之規
    定，不問是否被告所有，沒收之。
四、又檢察官於起訴書中雖另認定被告乙○○有竊取告訴人戊○○身分證之行為。惟
    查：
    （一）「犯罪事實應依證據認定之，無證據不得推定其犯罪事實。」刑事訴訟法
          第一百五十四條著有明文。又告訴人之告訴，係以使被告受刑事追訴為目
          的，是其陳述是否與事實相符，仍應調查其他必要之證據以資審認。最高
          法院著有五十二年台上字第一三００號判例可資參照。
    （二）本件檢察官之所以認定被告乙○○有竊取告訴人戊○○身分證之犯嫌，主
          要係以告訴人戊○○之指訴為其依據，訊據被告乙○○堅詞否認有何竊取
          告訴人戊○○身分證之行為，辯稱其與告訴人戊○○原係夫妻，當時身分
          證係告訴人戊○○所交付等語。
    （三）檢察官雖認定被告乙○○有於八十四年四月間某日竊取告訴人戊○○身分
          證之犯嫌，然被告乙○○係於八十四年二、三月間即搬離告訴人戊○○位
          於臺北縣新店市○○街四十八巷五號之住處，此據告訴人戊○○於本院調
          查中供述屬實（見本院卷第六十一頁），是被告乙○○於八十四年四月間
          既未居住於告訴人戊○○前開位於臺北縣新店市之住處，如何竊取，實有
          疑義？又本件告訴人戊○○至今有二次身分證遺失紀錄，此據告訴人謝秀
          碧於本院調查中供述明確（見本院卷第六十頁），復有臺北縣新店市戶政
          事務所九十年十一月二十六日九十北縣店戶字第一三一０四號函文所檢送
          之資料一份在卷可稽（見臺灣臺北地方法院九十年度偵緝字第四九四號卷
          第三十二頁至第三十五頁）應堪信為真。經本院細究告訴人戊○○遺失身
          分證時之基本資料，告訴人戊○○第一次申請補發身分證所填載之遺失時
          間為八十六年九月二十二日，此有前開告訴人戊○○補領國民身分證申請
          書一份附卷可參（見前開偵緝卷第三十三頁），是告訴人既未於八十四年
          四月間遺失身分證，被告乙○○如何於該時地竊取告訴人戊○○之身分證
          ？得否僅依告訴人之指訴，即遽認被告乙○○有竊取告訴人身分證之行為
          ，實有再詳查之必要。
    （四）又證人甲○○○及丁○○於本院調查中，均證稱被告乙○○與告訴人謝秀
          碧間確有婚姻關係（分見本院卷第二十九頁至第三十三頁及第三十五頁至
          第四十頁），雖該二人之證詞是否可採，仍有可疑，惟由告訴人戊○○之
          子李正聰及謝勳藝於本院調查中，均證稱當時被告乙○○係與告訴人謝秀
          碧同住於一房等語（分見本院卷第八十一頁及第八十四頁），告訴人謝秀
          碧於八十六年間遺失身分證時，被告乙○○竟擔任證明人（見前開偵緝卷
          第三十三頁告訴人戊○○請領國民身分證申請書）等情，足證本件被告陳
          良棟與告訴人戊○○間，縱無婚姻關係，亦曾有同居之關係。故被告陳良
          棟與告訴人戊○○間，既曾關係匪淺，則告訴人戊○○可能因某些原因交
          付身分證正本或影本予被告乙○○，衡情自有可能。
    （五）綜上所述，依現存證據，本件被告乙○○竊盜部分之犯行顯難證明，惟檢
          察官認被告乙○○竊盜部分之犯嫌與前開已成立犯罪之行使偽造私文書與
          違反稅捐稽徵法部分，有方法結果之裁判上一罪關係（見檢察官九十一年
          七月十八日於本院審理中所提出之論告書），是就該部分，爰不另為無罪
          之諭知，併此敘明。
五、又本件被告乙○○請求本院傳喚其他相關證人以證明其有與告訴人戊○○結婚，
    惟查，該部分之事實與本案被告乙○○是否成立犯罪，並無關連性，從而，本院
    認並無傳喚該等證人之必要，附此敘明。
據上論斷，應依刑事訴訟法第二百九十九條第一項前段、稅捐稽徵法第四十一條、第
四十三條，商業會計法第七十一條第一項第一款，刑法第二條第一項前段、第十一條
前段、第二十八條、第二百十六條、第二百十條、、第五十五條、修正後第四十一條
第一項前段、第二百十九條，罰金罰鍰提高標準條例第二條，判決如主文。
本案經檢察官羅月君、徐維嶽到庭執行職務。
中      華      民      國    九十一    年      七      月     三十     日
                              臺灣臺北地方法院刑事第七庭
                                  審判長  法  官  陳坤地
                                          法  官  蔡世祺
                                          法  官  吳冠霆
右正本證明與原本無異。
如不服本判決，應於判決送達後十日內向本院提出上訴狀(應抄附繕本)。告訴人
或被害人如對於本判決不服者，應具備理由請求檢察官上訴，其上訴期間之計算
係以檢察官收受判決正本之日期為準。
                                          書記官  張耀鴻
中      華      民      國   九十一     年    七      月     三十    日
附錄法條：
商業會計法第七十一條
商業負責人、主辦及經辦會計人員或依法受託代他人處理會計事務之人員有左列情事
之一者，處五年以上有期徒刑、拘役或科或併科新台幣十五萬元以下罰金：
一、以明知為不實之事項，而填製會計憑證或記入帳冊者。
二、故意使應保存之會計憑證、帳簿報表滅失毀損者。
三、意圖不法之利益而偽造、變造會計憑證、帳簿報表內容或撕毀其頁數者。
四、故意遺漏會計事項不為記錄，致使財務報表發生不實之結果者。
五、其他利用不正當方法，致使會計事項或財務報表發生不實之結果者。
稅捐稽徵法第四十一條
納稅義務人以詐術或其他不正當方法逃漏稅捐者，處五年以下有期徒刑、拘或科或併
科新臺幣六萬元以下罰金。
稅捐稽徵法第四十三條
I教唆或幫助犯第四十一條或第四十二條之罪者，處三年以下有期徒刑、拘役或科新
 臺幣六萬元以下罰金。
II稅務人員、執行業務之律師、會計師或其他合法代理人犯前項之罪者，加重其刑至
  二分之一。
III稅務稽徵人員違反第三十三條規定者，除觸犯刑法者移送法辦外，處一萬元以上五
  萬元以下罰鍰。
刑法第二百十六條
行使第二百十條至第二百十五條之文書者，依偽造、變造文書或登載不實事項或使登
載不實事項之規定處斷。
刑法第二百十條
偽造、變造私文書，足以生損害於公眾或他人者，處五年以下有期徒刑。
附   表
┌────┬─────────┬───────────┬────────┐
│編    號│沒  收  物  內  容│  沒  收  之  依  據  │  備      註    │
├────┼─────────┼───────────┼────────┤
│        │被告乙○○偽造之「│該印章為供被告乙○○犯│該印章雖未扣案，│
│        │戊○○」印章一枚。│罪所用之物，且為被告陳│但確實存在。（見│
│  一    │                  │良棟所偽造，依刑法第二│警訊卷內登升公司│
│        │                  │百十九條之規定，不問屬│臨時僱工工資領收│
│        │                  │於被告與否，沒收之。  │單）            │
├────┼─────────┼───────────┼────────┤
│        │被告二人所偽造「謝│該偽造之印文及署名，依│均見警訊卷內登升│
│        │秀碧」之印文（共七│刑法第二百十九條之規定│公司臨時僱工工資│
│  二    │十八枚）及「戊○○│，不問屬於被告與否，沒│領收單。        │
│        │」之署名三枚。    │收之。                │                │
│        │                  │                      │                │
└────┴─────────┴───────────┴────────┘
